臺灣士林地方法院民事判決　　　　　　　94年度訴字第1050號
原　　　告　甲○○
訴訟代理人　丙○○
被　　　告　乙○○
訴訟代理人　羅水明律師
上列當事人間請求塗銷抵押權登記事件，本院於民國94年12月15
日言詞辯論終結，判決如下：
    主      文
原告之訴駁回。
訴訟費用由原告負擔。
    事實及理由
一、本件原告起訴主張：臺北市○○區○○段一小段109、109-1
    、110、112、113、145、145-1、146、146-1地號土地及同
    小段10011建號即門牌號碼為臺北市○○區○○路150-1號房
    屋（下稱「系爭不動產」）為原告所有，原告於94年3月間
    須借用新臺幣（下同）200萬元週轉，乃委由訴外人丁○○
    代為尋找金主，嗣後丁○○向原告表示被告願出借200萬元
    ，惟要求以系爭不動產設定最高限額1600萬元抵押權（下稱
    「系爭抵押權」）以供擔保，原告乃於94年4月15日將系爭
    不動產之所有權狀、印鑑章、印鑑證明及應用之抵押證件等
    文件交給丁○○，委託丁○○持往被告處，交被告辦理抵押
    權設定手續，詎被告辦妥後，竟反悔不借款予原告，屢經催
    告均置之不理，兩造間借貸契約既尚未生效，且兩造間亦無
    系爭抵押權所擔保之債權債務關係存在，為此，依所有權之
    法律關係，訴請被告塗銷系爭抵押權等語。並聲明：被告應
    將系爭抵押權塗銷。
二、被告則以：原告僅為擔保物設定義務人，而非債務人，自無
    從要求被告借款，而兩造設定系爭抵押權係用以擔保丁○○
    積欠被告之借款及票款債務，並非原告之債務，且丁○○確
    實積欠被告票款迄未清償，顯無塗銷系爭抵押權之理由等語
    ，資為抗辯。並聲明：原告之訴駁回。
三、兩造不爭執之事實：
  (一)系爭不動產為原告所有。
  (二)原告於94年4月15日將系爭不動產之所有權狀、印鑑章、印
    鑑證明及應用之抵押證件等文件交給丁○○，委託丁○○代
    為與被告辦理系爭抵押權設定登記。
  (三)系爭抵押權設定登記之權利人為被告，義務人為原告，債務
    人為丁○○。
  (四)被告確實未借款予原告，且兩造間並無債權債務關係存在。
四、得心證之理由：
    原告主張系爭抵押權係用以擔保伊向被告借款200萬元之債
    務，且被告於系爭抵押權設定登記後拒絕借款予原告，故應
    塗銷系爭抵押權等語，惟為被告所否認，並前揭情詞置辯。
    是本件爭點即為：(一)系爭抵押權究係用以擔保何人對被告之
    債務？(二)系爭抵押權之債務人是否有系爭抵押權所擔保之債
    務迄未清償？茲分述如下：
  (一)系爭抵押權究係用以擔保何人對被告之債務？
    1.按抵押權為不動產物權，非經登記，不生效力，抵押權人
      僅能依設定登記之內容行使權利，是抵押債務人究為何人
      ，應以設定登記之內容為準（最高法院72年臺上字第2432
      號判例參照）。稽諸原告提出之系爭不動產登記謄本及本
      院調取之系爭抵押權設定登記全卷影本，均載明系爭抵押
      權設定登記之權利人為被告，義務人為原告，債務人則為
      丁○○，是原告主張兩造設定系爭抵押權係用以擔保伊本
      人對被告之借款債務等語，顯屬無據。
    2.證人丁○○先於94年11月10日本院言詞辯論時到場所證述
      之情節，固與原告所主張之事實相符，惟於本院調得系爭
      抵押權登記全卷影本，以及被告提出丁○○所簽署之協議
      書（下稱「系爭協議書」）與本票影本後，本院於同年12
      月15日言詞辯論時再次訊問證人丁○○，證人丁○○結證
      稱：辦理系爭抵押權設定登記之前，伊將原告交付之印鑑
      證明、權狀及身分證影本都交給被告去辦理，至於原告之
      印鑑章係伊交給被告於契約書上蓋妥後交還給伊再還給原
      告；系爭抵押權登記卷內登記申請書及抵押權設定契約書
      上債務人欄之印章係伊所蓋，因被告本來答應要借給原告
      500 萬元，借給伊1000萬元，並要求由伊擔任設定登記之
      債務人，伊也同意，並由原告提供系爭不動產設定抵押擔
      保，後來被告又說只有200 萬元可以借給原告，設定完成
      後被告並未借給原告或伊任何金錢，系爭協議書確為伊所
      簽，因伊要以借款所得向原告買回系爭不動產，所以伊才
      同意以系爭不動產設定抵押權擔保伊之債務，原告不知伊
      要向被告借款之事等語。顯見原告固授權丁○○代理其與
      被告訂立系爭抵押權設定契約，以擔保原告向被告借款之
      債務，惟丁○○確因其本人之債務，而擅自同意被告以系
      爭不動產設定系爭抵押權以擔保丁○○所欠被告之債務。
    3.按代理權之限制及撤回，不得以之對抗善意第三人。但第
      三人因過失而不知其事實者，不在此限，民法第107 條定
      有明文。本件原告固將系爭不動產之所有權狀、印鑑章、
      印鑑證明及應用之抵押證件等文件交給丁○○，委託丁○
      ○代為與被告簽訂抵押權設定契約書，惟僅授權丁○○以
      原告為系爭抵押權之債務人，以擔保原告對被告之債務，
      而非擔保丁○○對被告之債務，此項代理權之限制，被告
      並無從知悉，原告亦未據舉證證明為被告所明知或因過失
      而不知該事實，揆諸前揭規定，原告自無從以該代理權之
      限制對抗善意之被告。從而，丁○○逾越權限，而擅自同
      意被告以丁○○為債務人設定系爭抵押權，擔保丁○○對
      被告之債務，雖可能對原告另負債務不履行或侵權行為損
      害賠償責任，惟原告仍不得執是而免除其設定系爭抵押權
      所應付之擔保責任。
    4.次按民法第169 條規定之表見代理，係為保護第三人而設
      ，本人如有使第三人信以為其有以代理權授與他人之行為
      ，而與該他人交易，即應使本人負授權人責任。本件原告
      縱未授予丁○○代理權，惟其將系爭不動產所有權狀、印
      鑑證明及印鑑章等有關產權之重要文件交付予丁○○，由
      丁○○持向被告設定系爭抵押權，而系爭抵押權設定登記
      僅須檢附前述證件及蓋用原告印鑑章，即可辦妥登記，依
      客觀情形判斷，原告之行為已足使被告誤信其有對丁○○
      授以代理權，而有表見代理之情形，依民法第169條前段
      規定，原告應負授權人之責任（最高法院86年度臺上字第
      3749號、80年度臺上字第2323號判決參照）。
    5.綜上所述，原告無論係授予丁○○代理權，與被告訂立系
      爭抵押權設定契約，惟限制丁○○代理之範圍僅限於以系
      爭抵押權擔保原告對被告之借款債務，而非丁○○對被告
      之債務，抑或並未授予丁○○代理權，而僅將系爭不動產
      所有權狀、印鑑證明及印鑑章等重要文件交付予丁○○，
      揆諸前揭規定及說明，原告均不得以該代理權之限制對抗
      善意之被告，或應負表見代理之授權人責任。
  (二)系爭抵押權之債務人是否有系爭抵押權所擔保之債務迄未清
    償？
    1.被告辯稱丁○○因積欠其票款10,758,000元及自90年10月
      1 日起之利息，乃於93年12月23日簽署系爭協議書，除同
      意於94年6 月30日前清償本金730 萬元及自其90年10月1
      日起至94年6 月30日止之利息違約金441 萬5 千元，再於
      94年12月30日前清償餘款345 萬8 千元及其自90年10月1
      日起至94年12月30日止之利息違約金265 萬5 千元，同時
      簽發面額各571 萬5 千元、600 萬元、611 萬3 千元之本
      票3 紙予被告收執外，並同意於94年1 月15日前以原告所
      有系爭不動產設定最高限額2 千萬元抵押權以供擔保等情
      ，業據其提出與所述相符之系爭協議書及丁○○所簽發之
      本票3 紙影本附卷可稽，並經證人丁○○於上開期日到場
      結證屬實，堪認為真正。顯見丁○○於簽訂系爭協議書時
      ，即已計畫以原告所有之系爭不動產設定抵押權予被告以
      擔保其所欠被告之債務，更可見丁○○於94年11月10日本
      院言詞辯論期日第一次訊問時證稱系爭抵押權係用以擔保
      原告將來向被告借款200 萬元債務之清償等語，顯屬匿飾
      之詞。
    2.證人丁○○雖陳稱伊已交付一張第三人所簽發之1,000 萬
      元本票予被告以清償上開債務，惟被告否認有自該第三人
      受償任何款項，證人丁○○亦自承因第三人之土地尚未經
      拍定，故該1000萬元本票債權尚未獲清償等語，顯見丁○
      ○確尚積欠被告1,782 萬8 千元本票債務迄未清償。
  (三)綜上所述，系爭抵押權既係用以擔保丁○○所欠被告之債務
    ，而丁○○迄今仍積欠被告1,782 萬8 千元本票債務尚未清
    償，從而，原告依所有權之法律關係，訴請被告塗銷系爭抵
    押權，即屬無據，為無理由，應予駁回。
七、本件判決基礎已臻明確，兩造其餘之攻擊防禦方法及訴訟資
    料經本院斟酌後，核與判決不生影響，無一一論述之必要，
    併予敘明。
據上論結，原告之訴為無理由，依民事訴訟法第78條，判決如主
文。
中　　華　　民　　國　　94　　年　　12　　月　　30　　日
                  民事第二庭  法  官  張國勳
以上正本證明與原本無異。
如對本判決上訴須於判決送達後20日內向本院提出上訴狀。
中　　華　　民　　國　　95　　年　　 1　　月　　3 　　日
                              書記官  高郁婷
